臺灣高等法院民事判決　　　　　　　　　　　　　　　九十三年度上字第二四一號
　　上　訴　人　高砂國際科技開發股份有限公司
　　法定代理人　黃明祥
　　訴訟代理人　謝佳芬
　　　　　　　　陳英鳳律師
　　被上訴人　　承安實業有限公司
　　法定代理人　林木標
　　訴訟代理人　葉雅玲
　　　　　　　　陳方旺
當事人間請求給付貨款事件，上訴人對於中華民國九十二年十二月三十一日臺灣臺北
地方法院九十年度訴字第一六０九號第一審判決提起上訴，本院於九十三年八月三日
言詞辯論終結，判決如下：
    主      文
原判決關於命上訴人給付超過壹佰肆拾萬陸仟佰伍拾柒元及自民國九十年四月十
三日起至清償日止按年息百分之五計算之利息部分，及該部分假執行之宣告，暨訴訟
費用之裁判除確定部分外均廢棄。
右開廢棄部分，被上訴人在第一審之訴及其假執行之聲請均駁回。
其餘上訴駁回。
第一、二審訴訟費用除確定部分外由被上訴人負擔二十分之一，餘由上訴人負擔。
    事實及理由
一、被上訴人起訴主張：兩造於八十七年七月間就「台北市○○街段地下街」工地簽
    訂消防器材設備買賣合約，被上訴人均按約定將器材設備送至指定地點，並經上
    訴人人員確認簽收，且該工地亦於八十九年二月八日經業主新工處正式驗收完畢
    ，惟上訴人僅支付部分款項予被上訴人，爰依契約關係請求上訴人給付被上訴人
    新台幣（下同）一百五十萬零一百六十六元及自民國九十年四月十三日起至清償
    日止，按年息百分之五計算之利息。並聲明：駁回上訴。（被上訴人於原審逾此
    請求部分經原審駁回後，被上訴人並未就此部分提起上訴，已告確定。）
二、上訴人辯稱：本件工程除僅為追加之第十九間房間之設備，且經由雙方確認外，
    並無其它追加項目。被上訴人應依約就ＦＭ二○○鋼瓶組裝、護欄施作以及系統
    釋放及暫停防護配件均未施作，計上訴人支出：ＦＭ二○○鋼瓶組之組裝費用三
    十五萬四千九百元，鋼瓶護欄施作費用十四萬三千九百九十二元以及ＦＭ二○○
    系統釋放及暫停防護配件，費用為十三萬七千六百六十五元，此均應由被上訴人
    負擔，上訴人自得就此等款項扣除。本件合約規範規定為離子式偵煙感側器含底
    座，承安公司交付補償式熱感應器，為被上訴人所自認，即顯與合約中明文規定
    之離子式偵煙感側器含底座為不同價之產品，參酌情理依其規格產品等之不同當
    然有其價差存在，其二項產品價格之差異自應減其價差。再者，被上訴人所交之
    貨不論其各項規格之數量為何，其能交付至工地如此之量，自知其對交付之貨量
    均為合約規範要求之履約範圍，況因本批貨均須進口亦屬特殊系統使用，非一般
    市面上之流通品，自足證明均屬履約範疇。再依兩造合約第七條交貨期限特註：
    進貨時間二個月，必需於消防署送審通過後起算二個月交貨，承安公司經辦人員
    亦承認貨是整批進來，且本案上訴人也有電話及通知函告知，承安公司依約應於
    八十八年四月二十六日前交貨完畢，然其實際交貨之日八十八年六月七日是為第
    一筆之交貨日，此一時期已逾越交貨期限為實，是上訴人自得主張合約中逾期罰
    款之約定並且就該罰款自上訴人應給付之貨款中扣除等語。並聲明：(一)原判決不
    利於上訴人部分廢棄。(二)右廢棄部分，被上訴人在第一審之訴駁回。
三、經查被上訴人主張：上訴人與被上訴人於八十七年七月間就「台北市○○街段地
    下街」工地簽訂消防器材設備買賣合約，以及上訴人業已支付九百九十一萬二千
    三百二十七元之事實，業據被上訴人提出契約書等件為證，復為兩造所不爭執，
    堪信為真實。
四、上訴人否認有收受部分被上訴人原判決附表一所列物品，並辯稱：被上訴人原判
    決附表一所列之物品衡情應已含於本件系爭契約總價承包之範圍內，被上訴人自
    不得再行另以名目請求，又被上訴人有部分應負擔之費用或應配合組裝之項目，
    未予給付，致上訴人支出：ＦＭ二○○鋼瓶組之組裝費用三十五萬四千九百元，
    鋼瓶護欄施作費用十四萬三千九百九十二元以及ＦＭ二○○系統釋放及暫停防護
    配件，費用為十三萬七千六百六十五元，被告亦得主張扣除等語。經查：
  (一)本件兩造合約第二條第二項即已約定：「合約內容估價單詳細表之材料、項目、
    數量僅供參考，乙方應依圖說規範暨消防署認證核可文件資料完成本項工程範圍
    ．．．」，第五項約定：「本合約為總價承包制，故乙方（即被上訴人）不得藉
    詞巧立名目或以匯率變動、物價上漲與其他等等因素要求甲方（即上訴人）補貼
    貨款或加價．．．」。依上開約定，兩造係約定就交付之物品項目內容以及數量
    以消防署核可之文件及圖說為主，故決定物品數量是否係屬追加，物品之性質與
    品質內容是否符合契約之要求，亦應以圖說為判斷。
  (二)兩造所列原判決附表一、原判決附表三編號一至四十八各項物品，被上訴人依約
    可得請求之金額如下：
    第一項：兩造所不爭執之金額為九萬零九十元。
    第二項：上訴人雖抗辯被上訴人交付此項目與合約不符云云，應予追減。但是此
            項目（補償式偵測器）已據被上訴人提出圖說為證，應已符合合約之約
            定（詳細理由見第三點），是被上訴人得請求此部分之金額為十三萬一
            千零四十元。
    第三項：兩造所不爭執之金額為三萬七千九百零五元。
    第四項：上訴人抗辯稱數量差一個，所簽收之其中一個應為不良品替換云云，惟
            被上訴人否認之，上訴人並未舉證證明，所辯並無可採。是被上訴人得
            請求金額為四萬二千元。
    第五項：兩造所不爭執之金額為三萬五千二百八十元。
    第六項：七萬六千一百二十五元，上訴人主張其所簽收者中有一個係不良品替換
            云云，被上訴人否認之，上訴人並未能舉證證明，所辯並無可採。故被
            上訴人得請求七萬六千一百二十五元。
    第八項：上訴人主張於圖說之量即為二十四個，該價格即應依原合約約定之價格
            決定，被上訴人復無法證明此部分有追加價格及數量，應依兩造合約約
            定價一百三十萬元，加上百分之五營業稅六萬五千元，被上訴人可請求
            之金額為一百三十六萬五千元。
    第九項：兩造所不爭執之金額為四十三萬二千六百元。
    第十項：上訴人主張於圖說之量即為三個，該價格即應依原合約約定之價格決定
            ，被上訴人復無法證明此部分有追加價格及數量，應依兩造合約約定價
            九萬七千元，加上百分之五營業稅，被上訴人可請求之金額為十萬一千
            八百五十元。
    第十一項：上訴人主張於圖說之量為三個，上訴人有一個未簽收，此為兩造所不
              爭，依兩造合約約定價加上百分之五營業稅為每個四萬零九百五十元
              ，則被上訴人可請求之金額為八萬一千九百元。
    第十二項：上訴人雖主張其僅追加一個，另一個為不良品，惟未舉證以實其說，
              並無可採。被上訴人自承有一個未簽收，故簽收十九個，每個含稅為
              二萬二千零五十元，故被上訴人得請求之金額為四十一萬八千九百五
              十元。
    第十三項：兩造所不爭執之金額為十六萬九千五百七十五元。
    第十四項：上訴人就此項目僅不爭執有收受二十四個，另十四個則否認有收受之
              事實，而核對被上訴人就其主張另十四個所提出之證明，其上僅有送
              貨者之簽名，並無收貨者之簽名，自不能證明該十四個業已交付上訴
              人，是此部分被上訴人僅能請求十四個的金額即七萬零五百六十元。
    第十五項：上訴人主張於圖說之量即為十個，該價格即應依原合約約定之價格決
              定，被上訴人復無法證明此部分有追加價格及數量，應依兩造合約約
              定價二萬二千五百元，加上百分之五營業稅，被上訴人可請求之金額
              為二萬三千六百二十五元。
    第十六項：兩造所不爭執之金額為二萬三千五百二十元。
    第十七項：上訴人主張於圖說之量即為二十二個，該價格即應依原合約約定之價
              格決定，被上訴人復無法證明此部分有追加價格及數量，應依兩造合
              約約定價三萬二千四百元，加上百分之五營業稅，被上訴人可請求之
              金額為三萬四千零二十元。
    第十八項：兩造所不爭執之金額為十五萬八千七百六十元。
    第十九項：上訴人不爭執有收受一萬零二百七十五磅，依約一磅六百五十元，含
              稅六百八十三元，共計七百零一萬七千八百二十五元。上訴人雖辯稱
              ：此金額已超出合約的金額含稅六百九十一萬七千八百二十元等語。
              惟上訴人既自承其所收受之數量已超出合約數額一萬零一百三十六磅
              ，自應依實際收受之數量依約計價，故被上訴人所得請求之金額為七
              百零一萬七千八百二十五元。
    第二十項：上訴人亦不爭執此部分有追加一只，惟其餘之數量價格仍在合約範圍
              內，故此部分依合約價九百四十五元（含稅）加上一只之價錢五十三
              元，被上訴人可請求之金額為九百九十八元。
    第二一項：九百九十八元，其理由同第二十項。
    第二二項：兩造所不爭執之金額為九千四百五十元。
    第二三項：上訴人主張於圖說之量即為二十二個，該價格即應依原合約約定之價
              格決定，被上訴人復無法證明此部分有追加價格及數量，應依兩造合
              約約定價九千元，加上百分之五營業稅，被上訴人可請求之金額為九
              千四百五十元。
    第二五項：此物品上訴人僅自認收受三十個，而被上訴人提出之證物單據上均無
              上訴人之人簽收，故此部分應依上訴人之主張追減一個，故被上訴人
              得請求二十八萬三千五百元。
    第二六項：其中一只為追加，為兩造所不爭執，另二只上訴人主張其與被上訴人
              差異之數量為不良品替換，惟該等瑕疵上訴人並未證明，故被上訴人
              得請求八十五萬九千九百五十元。
    第三十項：上訴人主張其中六只為不良品替換，惟該等瑕疵並未證明，應認被上
              訴人得請求二千二百零五元。
    第三一項：兩造所不爭執之金額為八萬九千七百七十五元。
    第三二項：兩造所不爭執之金額為五萬零四百元。
    第三三項：上訴人主張此項目為主機配件，價已內含云云。惟查，此種號角型喇
              叭於事實上無法作為主機之配件，業據被上訴人提出該喇叭之照片一
              紙為證，上訴人復無法證明該項目如何含在主機之範圍內，其主張並
              不可採。故被上訴人得請求二萬四千九百九十元，
    第三六項：被上訴人共簽收二十一個，每個四十七元乙節，為兩造所不爭，被上
              訴人雖稱其有另送十七個但沒有簽收云云，未能舉證證明，不足採信
              。上訴人稱其中有兩個瑕疵品云云，亦未能舉證以實其說，亦無可採
              。故被上訴人得請求之金額為九百八十七元。
    第三九項：二千九百九十三元，查上訴人雖主張此項目為ＦＭ二○○系統釋放及
              暫停防護系統之配件，價格應已含於合約總價，然而並無法舉證或說
              明該部分為何應屬配件，其此部分抗辯自不足採。故被上訴人得請求
              之金額為二千九百九十三元。
    第四十項、四一項、四二項：兩造所不爭執之金額為共二千三百六十三元。
  (三)綜上所述，被上訴人各項目得請求之金額共計為一千一百六十四萬八千六百八十
    四元，扣除兩造不爭執之上訴人已給付被上訴人之金額九百九十一萬二千三百二
    十七元後，被上訴人就其主張前揭各項實際可請求之金額為一百七十三萬六千三
    百五十七元。
五、上訴人另辯稱：被上訴人依約應交付者為離子式感應器，惟被上訴人所交付者為
    補償式感應器，顯與合約不符云云，然而依兩造間就物品之內容及數量係以圖說
    為主，並非以合約估價單詳細表之材料、項目為主，已如前述。兩造間有關圖說
    之內容確係記載補償式感應器等情，業據被上訴人提出竣工圖一份為證，並經原
    法院當庭勘驗無訛，自堪信為真實，上訴人復無法提出任何經審核通過之圖說上
    係載明離子式感應器之證據，其主張兩造約定之感應器應為離子式而非補償式，
    被上訴人違約云云，即無可採。
六、上訴人復辯稱：被上訴人應依約就ＦＭ二○○鋼瓶組裝、護欄施作、系統釋放及
    暫停防護配件均未施作，計上訴人支出：ＦＭ二○○鋼瓶組之組裝費用三十五萬
    四千九百元，鋼瓶護欄施作費用十四萬三千九百九十二元以及ＦＭ二○○系統釋
    放及暫停防護配件，費用為十三萬七千六百六十五元等語。惟上開組裝等相關費
    用，於合約內並無約定由被上訴人負擔，且鋼瓶組裝、護欄施作以及系統釋放及
    暫停防護配件，依經驗法則無法推論出當然應包括於ＦＭ二○○鋼瓶系統之買賣
    中，上訴人復無法舉證該等支出費用之項目係被上訴人應負責安裝施作之項目，
    其主張扣除該等項目之金額亦無可採。
七、上訴人另抗辯被上訴人交貨遲延，依兩造合約書第七條第二款之約定，被上訴人
    每逾交貨期限一日，上訴人即得按合約總價千分之三計付違約金等情，業據上訴
    人提出兩造合約書以及催促被上訴人交貨之函件，並經證人謝莉媛到庭結證確有
    函催被上訴人交貨等情，堪信被上訴人確有遲延交貨之事實。雖被上訴人稱：上
    訴人自承其對業主均如期完工，足見被上訴人交貨並無遲延云云，然而上訴人與
    業主間之契約如何約定交貨與上訴人和被上訴人間如何約定交貨之時間係屬二事
    ，尚不能以上訴人對業主無遲延違約之情事反證被上訴人並無遲延違約。按違約
    金過高時，法院得減至相當之金額，民法第二百五十二條定有明文。本院審酌上
    訴人自承其並無因遲延違約遭業主扣款等情狀，認違約金總數應酌減為三十萬元
    ，是前揭被上訴人可得請求之金額一百七十三萬六千三百五十七元扣減違約金三
    十萬元後，被上訴人尚可向上訴人請求一百四十三萬六千三百五十七元。
八、從而被上訴人依據契約關係請求上訴人給付一百五十萬零一百六十六元及自起訴
    狀繕本送達翌日即民國九十年四月十三日起至清償日止按年息百分之五計算之利
    息，於一百四十三萬六千三百五十七元及自九十年四月十三日起算之法定遲延利
    息部分，為有理由，應予准許。逾此所為請求，為無理由，應予駁回。原審就超
    過上開應准許部分，為上訴人敗訴之判決，並為假執行之宣告，自有未洽。上訴
    意旨就此部分指摘原判決不當，求予廢棄改判，為有理由。至於上開應准許部分
    ，原審判命上訴人給付，並為假執行之宣告，核無違誤，上訴意旨，就此部分，
    仍執陳詞，指摘原判決不當，求予廢棄，為無理由，應駁回其上訴。
九、本件事證已臻明確，兩造其餘主張與舉證，無一一論列之必要，併此敘明。
十、據上論結，本件上訴為一部有理由，一部無理由，依民事訴訟法第四百五十條、
    第四百四十九條第一項、第七十九條但書，判決如主文。
中　　　華　　　民　　　國　　九十三　　年　　　八　　　月　　  十　　　日
                              民事第六庭
                                  審判長法  官　林　丁　寶
                                        法  官  陳　博　享
                                        法  官  高　鳳　仙
正本係照原本作成。
不得上訴。
中　　　華　　　民　　　國　　九十三　　年　　　八　　　月　　　十六　　日
　　　　　　　　　　　　　　　　　　　　書記官　黃　慶　霽
